【裁判字號】    92,台上,6808
【裁判日期】    921204
【裁判案由】    偽造文書
【裁判全文】
最高法院刑事判決                              九十二年度台上字第六八０八號
    上   訴   人  台灣高等法院高雄分院檢察署檢察官
    上訴人即被告  甲○○○
右上訴人等因被告偽造文書案件，不服台灣高等法院高雄分院中華民國九十二年九月
九日第二審更審判決（九十一年度上更(二)字第一二九號，起訴案號：台灣高雄地方法
院檢察署八十五年度偵字第二四０七五號），提起上訴，本院判決如左：
    主  文
原判決撤銷，發回台灣高等法院高雄分院。
    理  由
本件原判決撤銷第一審關於上訴人即被告甲○○○（下稱被告）部分之判決，改判依
牽連犯從一重論處被告共同連續行使偽造私文書，足以生損害於公眾及他人罪刑，固
非無見。惟查：(一)、原判決於事實一｜(一)記載「豐能企業有限公司（下稱豐能公司）
於民國八十三年八月間，由負責人田長裕所設立，設立登記後均無營業行為，於八十
三年十一月間，不知情之田長裕將公司轉讓予被告，同時將豐能公司之統一發票、統
一發票章等資料均交給被告保管（於八十四年五月十六日始辦理負責人變更登記為被
告）。被告明知豐能公司並無營業行為，無何銷項金額，且在歇業中，乃連續於原判
決附表一編號一至七所示之時間，明知為不實事項，而填製於其業務上製作內容不實
之銷貨統一發票七張（各張銷售金額詳如原判決附表一所示），總計新台幣（下同）
一億一千八百七十萬五千元，交予峰安金屬工業股份有限公司，幫助該公司逃漏稅捐
」等情。但理由欄又謂「被告利用豐能公司原負責人田長裕委託其代領統一發票及統
一發票章交由被告甲○○○保管之際，盜用田長裕之豐能公司印章虛偽製作統一發票
進銷項憑證之行為，亦經被告坦承不諱，並經證人田長裕指訴綦詳」（原判決第七頁
第十行至第十五行），事實欄之記載，與理由欄之論述已未儘相符。且依原判決所載
上開事實觀之，如果無訛，田長裕既已於八十三年十一月間即將豐能公司轉讓與被告
，同時將公司之統一發票及統一發票章交予被告保管，則其當時是否授權被告在公司
變更登記前，使用其交付之統一發票及統一發票章，用以簽發豐能公司名義之統一發
票？如何得謂被告此部分行為係無權簽發？亦值研酌。實情為何？田長裕究係委託被
告代領豐能公司之統一發票而已？抑將公司轉讓與被告？如係轉讓，並將公司統一發
票及統一發票章交付被告當時，有無授權被告以公司名義簽發統一發票？授權範圍為
何？若未授權，何以竟須將統一發票及統一發票章交付被告，原因何在？為明真相，
且關法律之適用，自應詳予查明，原審未根究明白，細心剖析，遽就此部分論被告偽
造及行使偽造私文書罪（原判決第十五頁第七行至第十行），亦嫌速斷。(二)、統一發
票乃商業會計法所列，屬商業會計憑證之一種，商業負責人明知不實之事項而予填製
，即該當商業會計法第七十一條第一款（修正前第六十六條第一款）之罪，且本罪為
刑法第二百十五條業務上文書登載不實罪之特別規定，自應依特別法優於普通法之原
則優先適用。又本罪係直接以商號負責人為犯罪主體，非屬代罰或轉嫁性質，故商號
負責人若與他人共同實施各該條款之犯罪者，仍非不得論以共同正犯。依原判決事實
一｜（二）｜(一)至(五)之記載，被告與高國協企業有限公司（下稱高國協公司）負責人
王永文、香賓精密工業股份有限公司（下稱香賓公司）負責人林輝煌、恒達國際有限
公司（下稱恒達公司）負責人陳水寶、金銳行負責人陳淑芬、篁興企業有限公司（下
稱篁興公司）及瑞賞企業有限公司（下稱瑞賞公司）負責人蔡淑媛等人，均明知各該
公司、行號並未銷售貨物予豐能公司，竟經各該負責人同意，由王永文、陳水寶分將
高國協公司及恒達公司之空白統一發票交由被告簽發二十一張，合計金額五千二百六
十八萬四千三百九十元，及八張，金額共計五百九十四萬七千八百八十四元；由林輝
煌以發票金額百分之六‧五之價格，販賣三張香賓公司名義，銷售金額共八百二十二
萬五千元之不實統一發票予被告；及由陳淑芬、蔡淑媛分別簽發金銳行、篁興公司及
瑞賞公司之不實統一發票，依序為二張，金額共一千四百萬元；五張，金額共二千二
百五十萬元；及一張，金額四百九十五萬元予豐能公司，資為進項憑證等情。理由欄
復說明「被告與陳淑芬、陳水寶、林輝煌、王永文及蔡淑媛間就上揭犯行，互有犯意
之聯絡與行為分擔，均為共同正犯」等語（原判決第十六頁第一、二行）。如均屬實
，則被告雖非上開公司、行號之負責人，原不具商業負責人之身分，但既與具此身分
之各該負責人基於犯意聯絡及行為分擔，共同明知為不實事項而填製統一發票，其此
部分所為，自應依刑法第三十一條第一項規定，論以商業會計法第七十一條第一款（
修正前第六十六條第一款）之共同以明知為不實之事項，而填製會計憑證罪。原審不
察，率論以刑法第二百十五條之共同正犯，適用法則，亦有未當。(三)、如前所述，原
判決理由敘明被告與陳淑芬有犯意聯絡及行為分擔，為共同正犯，但事實一｜（二）
｜(四)則僅記載：「金銳行之負責人陳淑芬明知金銳行於八十四年五月間，無任何進貨
（應係銷貨之誤寫）事實，卻於同期間開立銷貨金額共一千四百萬元之不實銷項統一
發票二張予豐能公司」等情，而就陳淑芬與被告間如何有犯意聯絡及行為分擔，並無
隻字片語之記載，此部分理由之論述，亦失事實之依據。檢察官及被告上訴意旨分別
指摘原判決違法，非無理由，認仍應發回更審，期臻翔適。原判決認被告牽連犯幫助
逃漏稅捐及行使業務上登載不實文書罪部分，基於審判不可分之原則，併予發回。
據上論結，應依刑事訴訟法第三百九十七條、第四百零一條，判決如主文。
中      華      民      國    九十二    年     十二     月      四      日
                              最高法院刑事第十一庭
                                  審判長法官  張  淳  淙
                                        法官  謝  俊  雄
                                        法官  蘇  振  堂
                                        法官  張  春  福
                                        法官  呂  丹  玉
      右正本證明與原本無異
                                              書  記  官
中      華      民      國    九十二    年     十二     月     十二     日
                                                                       Ｑ


司法院資訊處製作；財團法人民間司法改革基金會備份。
